【裁判字號】    99,重訴,52
【裁判日期】    990505
【裁判案由】    債務人異議之訴
【裁判全文】
臺灣板橋地方法院民事判決              99年度重訴字第52號
原      告  丙○○○○○○○○.
訴訟代理人  吳茂榕律師
            粘舜權律師
上  一  人
複代  理人  鍾欣慧律師
被      告  永豐商業銀行股份有限公司
法定代理人  乙○○
訴訟代理人  甲○○
上列當事人間請求債務人異議之訴事件，經本院於民國99年4 月
21日言詞辯論終結，判決如下：
    主      文
原告之訴駁回。
訴訟費用由原告負擔。
    事實及理由
一、程序方面：
    原告起訴狀訴之聲明第一項原係請求本院98年度司執字第99
    353 號清償債務強制執行事件（下稱相關執行事件）對原告
    所有坐落於臺北縣樹林市○○段301 地號土地（權利範圍應
    有部分22/100,000）及其上同段128 建號建物（即門牌號碼
    臺北縣樹林市○○路111 巷37號11樓建物，權利範圍全部；
    上開土地及建物下合稱系爭房地）所為之強制執行程序應予
    撤銷。嗣於本件民國99年3 月16日期日當庭將上開聲明更正
    為被告不得持本院90年度執字第4054號執行事件所發債權憑
    證為執行名義對原告所有系爭房地聲請強制執行，合先敘明
    。
二、原告主張：緣訴外人即原告之母廖林合妹生前為另訴外人即
    原告之弟廖文祥對被告所負之房屋貸款（下稱房貸）債務擔
    任連帶保證人，嗣經被告於98年12月16日以廖林合妹對其負
    有新臺幣（下同）6,171,753元及自91年12月6日起至清償日
    止,按年息8.63%計算之利息，與自92年1月6日起至清償日止
    ，其逾期在6個月以內者，按上開利率10%，超過6 個月者，
    就超過部分按上開利率20% 計算違約金之債務（下稱系爭保
    證債務；如就被告行使權利以觀，則稱系爭保證債權）未清
    償為由，執本院90年度執字第4054號執行事件所發債權憑證
    （下稱相關債證）為執行名義，對包括原告在內之廖林合妹
    全體繼承人聲請強制執行，經相關執行事件查封原告所有之
    系爭房地在案。惟廖林合妹係於90年2月5日始遷入原告住所
    同住，前係與廖文祥同住，廖林合妹擔任廖文祥房貸連帶保
    證人之事係發生於遷入原告住所前，廖林合妹於94年3 月24
    日死亡，生前未曾告知原告上情，原告無從亦無法知悉，原
    告繼承廖林合妹遺產係於民法繼承編98年5 月22日修正施行
    前開始，原告因不可歸責於己之事由或未同居共財者，於繼
    承開始時無法知悉繼承債務之存在，致未能於修正施行前之
    法定期間為限定或拋棄繼承，且由原告繼續履行繼承債務顯
    失公平，是依現行民法第1148條第2 項、民法繼承編施行法
    第1條之3第4 項之規定，原告自應以所得廖林合妹遺產為限
    ，負清償責任，是被告於相關執行事件聲請查封原告所有、
    非廖林合妹遺產之系爭房地應有違誤，茲提起債務人異議之
    訴，及請求確認被告對原告系爭保證債權不存在。並聲明：
    （一）被告不得持相關債證為執行名義對原告所有系爭房地
    聲請強制執行。（二）確認被告對原告系爭保證債權不存在
    。
三、被告則以：緣訴外人廖文祥、廖林合妹於86年4月7日提供坐
    落於門牌號碼臺北縣鶯歌鎮○○○路457之1號建物及所坐落
    之土地（下稱擔保房地）為擔保，向原告借得7,350,000 元
    ，惟其等自89年6 月起即未依約繳款，業經被告取得執行名
    義。原告主張廖林合妹原與廖文祥同住，連帶保證之事發生
    在前，惟原告自89年起即對廖文祥、廖林合妹請求履行，嗣
    分別於90年2 月26日、91年5月8日聲請強制執行拍賣（90年
    度執字第4054號、91年度執字第9508號強制執行事件），故
    廖林合妹擔保房地將被執行甚為明白，因預期擔保房地將有
    被拍賣之虞，方於90年2月5日遷入與原告同住。又廖林合妹
    既為原告之母，基於家人之關係，倘原告不聞問廖林合妹搬
    入同住之理由，實有違常理，故原告主張未與廖林合妹同居
    共財，僅負限定責任，自無可採。廖林合妹於94年3月24 日
    死亡時保證責任業已發生，且原告確係繼承廖林合妹之財產
    ，依法即概括繼承廖林合妹之所有債權及債務，故原告本件
    請求即無理由等情為辯。並聲明：原告之訴駁回。
四、按確認之訴，非原告有即受確認判決之法律上利益者，不得
    提起，民事訴訟法第247條第1項前段定有明文。而所謂即受
    確認判決之法律上利益，係指法律關係之存否不明確，原告
    主觀上認其在法律上之地位有不安之狀態存在，且此種不安
    之狀態，能以確認判決將之除去者而言，若縱經法院判決確
    認，亦不能除去其不安之狀態者，即難認有受確認判決之法
    律上利益，最高法院著有52年臺上字第1240號判例可資參照
    。本件原告所爭執之系爭保證債務，為構成法律關係之重要
    內容，如不訴請確認，則原告是否負系爭保證債務清償之責
    即無法明確，難謂原告在私法上之地位無受侵害之危險。揆
    諸首開說明，原告於訴之聲明第二項提起確認被告對原告系
    爭保證債權不存在足以排除此項危險，自有受確認判決之法
    律上利益，核與民事訴訟法第247條第1項前段之規定並無不
    合。
五、原告主張之上開情事，業據其提出相關執行事件查封登記函
    、原告與廖林合妹戶籍謄本、廖林合妹病歷資料、遺產稅免
    稅通知書、桃園縣觀音鄉○○段1349地號土地（下稱桃園土
    地）登記謄本等件為證，被告固就上開證物形式上之真正不
    為爭執，惟否認原告之主張，並以上開情詞置辯。本件是否
    有民法第1148條第2 項及民法繼承編施行法第1條之3規定之
    適用，厥為本件重要之爭執，合先敘明。
六、按繼承人對於被繼承人之債務，以因繼承所得之遺產為限，
    負清償責任。98年5月22日修正之現行民法第1148條第2項定
    定有明文。次按繼承在民法繼承編98年5 月22日修正施行前
    開始，繼承人對於繼承開始以前已發生代負履行責任之保證
    契約債務，由其繼續履行債務顯失公平者，以所得遺產為限
    ，負清償責任。民法繼承編施行法第1之3條第2 項規定甚明
    。茲就本件是否有民法第1148條第2 項、民法繼承編施行法
    第1條之3規定之適用，析述如下：
（一）繼按當事人主張有利於己之事實者，就其事實有舉證之責
      任。民事訴訟法第277 條前段定有明文。本件原告之弟廖
      文祥邀同其母廖林合妹為連帶保證人，於86年4月7日向被
      告借款7,300,000 元，後因廖文祥自89年6月8日即未依約
      清償，被告聲請對廖文祥、廖林合妹核發支付命令，經本
      院89年度促字第43467 號事件准許命廖文祥及廖林合妹應
      連帶給付被告7,140,901 元，及自89年6月8日起至清償日
      止，按年息8.63% 計算之利息，暨自89年7月9日至清償日
      止，逾期在6個月以內者按上開利率10%、逾期在六個月以
      上者按上開利率20% 計算之違約金，已確定在案，被告據
      以先後聲請本院以90年度執字第4054號、91年度執字第95
      08號事件對廖文祥及廖林合妹強制執行未獲完全清償，嗣
      後發給被告債權憑證之事實，業經本院調取90年度執字第
      4054號、91年度執字第9508號、相關執行事件、89年度促
      字第43467 號支付命令事件卷核對無訛；而原告之母廖林
      合妹係於94年3月24 日死亡之事實，亦據原告提出廖林合
      妹戶籍謄本為證（本院卷第6 頁）。本件原告對廖林合妹
      之繼承係在民法繼承編98年5 月22日修正施行前開始，而
      被繼承人廖林合妹之系爭保證債務係於繼承開始以前即已
      發生代負履行責任，原告主張由其繼續履行系爭保證債務
      顯失公平之情形，揆諸首揭說明，自應就此負舉證之責。
（二）原告雖以廖林合妹係於90年2月5日始遷入原告住所與原告
      同住，嗣於94年3 月24日死亡，於與原告同住之前係與廖
      文祥同住，廖林合妹為廖文祥房貸擔任連帶保證人係發生
      於遷入原告住所前，廖林合妹生前亦未告知原告負有系爭
      保證債務，原告就系爭保證債務等情並不知悉等情，主張
      其因不可歸責於己之事由或未同居共財者，於繼承開始時
      無法知悉繼承債務之存在，致未能於修正施行前之法定期
      間為限定或拋棄繼承，且由其繼續履行繼承債務顯失公平
      者等情，非唯被告所否認，而原告繼承之系爭保證債務應
      係適用民法繼承編施行法第1條之3第2 項之規定，惟由其
      上開「因不可歸責於己之事由或未同居共財者，於繼承開
      始時無法知悉繼承債務之存在，致未能於修正施行前之法
      定期間為限定或拋棄繼承，且由其繼續履行繼承債務顯失
      公平者」之主張，則係民法繼承編施行法第1條之3第4 項
      之要件，與系爭保證債務無涉，是原告以民法繼承編施行
      法第1條之3第4 項之要件主張其繼續履行繼承債務顯失公
      平等情，尚乏依據。
（三）續按民法繼承編施行法第3條之1第2 項所由之設，無非係
      以「97年1月及5月增訂民法第1153條第2項、第1148條第2
      項、本施行法第1條之1第2項及第1條之2第1項規定，明定
      繼承人為無行為能力人或限制行為能力人僅對被繼承人之
      債務負限定責任，以及繼承人對於繼承開始後始發生代負
      履行責任之保證契約債務亦僅負限定責任；同時增訂上開
      修正條文於修正前之繼承事件亦有適用。惟上開條文並不
      適用於繼承人為完全行為能力人及繼承開始以前已發生代
      負履行責任之保證契約債務，故目前社會上仍有許多繼承
      人因不適用上開規定，且未能於修正施行前之法定期間為
      限定或拋棄繼承，至今仍概括承受被繼承人之保證契約債
      務，影響繼承人之生計甚鉅。然保證人保證責任之發生，
      繫諸主債務人是否履行債務，與一般債務人負擔自己債務
      責任之情形不同，故相較於一般債務，保證契約債務之存
      在，保證人之繼承人顯較難獲悉．．．」（該條立法理由
      參照）。經查，本件原告雖自廖林合妹繼承系爭保證債務
      ，惟系爭保證債務係因廖林合妹擔任原告之弟廖文祥之連
      帶保證人所致，而原告曾受包括廖文祥在內之廖林合妹全
      體繼承人之委託辦理廖林合妹遺產稅申報及廖林合妹所遺
      桃園土地之繼承事宜，業經本院依職權調取相關資料，並
      有桃園縣中壢地政事務所函、財政部臺灣省北區國稅局臺
      北縣分局函附卷可稽（本院卷第50至88頁），是原告於受
      委託辦理上開事務時，顯極易知悉被繼承人廖林合妹系爭
      保證債務之存在。再者，經本院對原告本人就上開情事進
      行訊問，原告陳稱當初申報廖林合妹遺產稅及將桃園土地
      辦理繼承登記係由其辦理，除其弟廖文祥因生意失敗，沒
      有出具委託書外，其餘廖林合妹繼承人均委託其辦理，廖
      文祥先前住鶯歌，房屋被法院拍賣以後搬到板橋，後來又
      搬到雲林去，現在仍住在雲林，其均知廖文祥之住所及搬
      遷狀況；廖文祥之前作鐵工工程，後來被倒了一些工程債
      務，經濟困難，所以才沒繳房貸，那是88、89年間的事，
      其時其即知上情，亦知廖林合妹曾為廖文祥作保等語（本
      院卷第119頁反面至第120頁），而原告之上開陳述除廖文
      祥未委託其辦理桃園土地繼承登記事宜與事實未符而無可
      採外（按廖文祥已於土地登記申請書簽章欄及繼承系統表
      上用印，見本院卷第52、54頁），綜上以觀，系爭保證債
      務既係原告之母廖林合妹為原告之弟廖文祥房貸作保而生
      ，以廖林合妹與原告、廖文祥為母子、兄弟關係，彼此至
      為親近，而原告自承於廖林合妹生前即知系爭保證債務，
      廖林合妹死後亦得向廖文祥查詢系爭保證債務之狀況，未
      見有何困難之情事，惟原告仍未於法定期限內向法院呈報
      拋棄或限定對廖林合妹之繼承，是由原告繼續履行系爭保
      證債務，尚難認有何顯失公平之情事。
（四）再者，原告之母廖林合妹遺有桃園土地，業經廖林合妹全
      體繼承人辦理繼承登記完竣在案，已如前述；另被告於相
      關執行事件係就原告所有之系爭土地查封在案，亦據本院
      調取相關執行事件核對甚明。是原告既已積極繼承被繼承
      人廖林合妹之遺產，且其現有相當資力，則其應就被繼承
      人廖林合妹所遺之系爭保證債務負清償責任，亦難認有何
      顯失公平之情事可言。
七、綜上以觀，原告就其被繼承人廖林合妹對於繼承開始以前已
    發生代負履行責任之系爭保證債務，由其繼續履行有何顯失
    公平之情事，並未負舉證之責，其另請求確認系爭保證債權
    不存在亦無可採；被告之抗辯則堪可採信。從而，原告提起
    本件債務人異議之訴、確認系爭保證債務不存在之訴，請求
    被告不得持相關債證為執行名義對原告所有系爭房地聲請強
    制執行，並確認被告對原告系爭保證債權不存在，均無理由
    ，自應予以駁回。
八、訴訟費用負擔之依據：民事訴訟法第78條。
中    華    民    國    99    年    5     月    5     日
                  民事第二庭法  官  鍾啟煌
以上正本係照原本作成。
如對本判決上訴，須於判決送達後20日內，向本院提出上訴狀，
上訴臺灣高等法院（應按他造人數提出繕本）。
中    華    民    國    99    年    5     月    5     日
                            書記官  張國仁

司法院資訊處製作；財團法人民間司法改革基金會備份。
